【裁判字號】    90,台上,6649
【裁判日期】    901101
【裁判案由】    懲治盜匪條例
【裁判全文】
最高法院刑事判決                                九十年度台上字第六六四九號
    上  訴  人  甲○○
右上訴人因懲治盜匪條例案件，不服台灣高等法院中華民國九十年八月九日第二審更
審判決（九十年度上更(一)字第三二六號，起訴案號：台灣板橋地方法院檢察署八十七
年度偵字第二一六六○號），提起上訴，本院判決如左：
    主  文
上訴駁回。
    理  由
按刑事訴訟法第三百七十七條規定，上訴於第三審法院，非以判決違背法令為理由，
不得為之。是提起第三審上訴，應以原判決違背法令為理由，係屬法定要件。如果上
訴理由狀並未依據卷內訴訟資料，具體指摘原判決不適用何種法則或如何適用不當，
或所指摘原判決違法情事，顯與法律規定得為第三審上訴理由之違法情形，不相適合
時，均應認其上訴為違背法律上之程式，予以駁回。本件上訴意旨略稱：(一)告訴人於
警局初訊中已供述到了士林法院檢察署門口路邊車上，上訴人買了四瓶鋁箔紙飲料上
車，足見該四瓶飲料係在士林地檢署旁之販賣機購買，應在告訴人目測範圍，告訴人
可能因舟車勞累造成昏睡，並非被下迷藥所致，且告訴人報案時亦稱自己不注意被騙
了（新台幣，下同）六百萬元，而非被搶走六百萬元，況告訴人如告知承辦員警被下
迷藥之事，何以承辦人員未及時搜集證物（飲料瓶），及驗血、驗尿﹖又告訴人係取
得檢驗報告後，才控告上訴人強盜，凡此均違背證據法則。(二)懲治盜匪條例為限時法
，已於民國三十四年四月七日實行期滿而失效，原判決遽引用該條例論科，亦有判決
不適用法令之違誤。(三)原判決引用證人楊豐榮之證詞，認該證人證稱被害人在製作筆
錄時，有告知可能被下迷藥云云，繼又於理由內記載該證人證稱：「伊不能確定被害
人並沒有說被下迷藥」，前後矛盾，其證言有嚴重瑕疵。(四)被害人所述被害情節亦有
瑕疵，被害人證稱：伊係報案後到派出所作筆錄，到晚上十一時許黃孟榮才清醒；而
證人黃孟榮稱：「直到被害人叫我後，才去報案」，二人所述互不一致，原判決引
用有瑕疵之證詞為論罪科刑之依據，有違證據法則。(五)原判決記載證人楊豐榮證稱：
我們也有告知被害人需到醫院檢驗，然證人於原審則證稱：伊忘記有無叫被害人到醫
院檢驗，相互矛盾；又原判決記載被害人指稱：「事後警方有帶我們去找剩餘的飲料
……」，與證人黃孟榮於原審證述「事後第二天無回去找飲料」亦不相符；再原判決
記載「被告曾下車去買四瓶飲料……」，與被害人於原審證述「當天喝的飲料，原來
就已在車上……」不符，原判決與卷內資料不符，亦屬違法云云。惟查原判決綜核卷
內證據資料，認定上訴人有強盜犯行，因而撤銷第一審關於上訴人詐欺、竊盜部分之
判決，改判論處上訴人甲○○意圖為自己不法之所有，以藥劑致使不能抗拒而取他人
之物罪刑，已詳其調查證據之結果及其取捨證據認定之理由；並說明：(一)上訴人自
承於士林地檢署時，曾以飲料交由賴、黃二人飲用，且該等飲料係於台中開回台北時
，即購入置於車內等語，且依被害人賴映儒、黃孟榮於歷次偵審中所指述，上訴人於
事前即備置飲料於車內，被害人等係喝下上訴人交付之飲料後，即陷入昏迷沈睡狀態
，車上六百萬元現款並遭上訴人取走，且被害人賴映儒、黃孟榮於案發後翌日，由警
員陪同至台北榮民總醫院採尿檢驗，賴映儒與黃孟榮之血液、尿液經檢驗分析結果，
均含有苯重氮基鹽（benzodiazepine）類安眠藥物二種，其中血液含有diazepam及其
代謝物，尿液含有triazolam 及其代謝物，此一現象顯示，賴映儒、黃孟榮兩受檢驗
人在檢查日前一段短時間內，確曾暴露於此兩藥物。而diazepam及triazolam 兩種藥
物，其藥理作用主要為鎮靜安眠、肌肉鬆馳，適用於治療各種失眠症、焦慮狀態、痙
攣等，服用治療劑量之diazepam，一般約三十分鐘開始產生作用；服用治療劑量之tr
-iazolam，一般約十五至三十分鐘開始產生作用；同時服用diazepam及triazolam 有
加成作用，至於作用起始時間，因人而異，可能因個人體質、藥物種類、劑量、併服
酒精或其他藥物而不同，耐受性低者，很快進入昏睡狀態，此有台北榮民總醫院之門
診診斷證明書二紙、台北榮民總醫院八十八年三月二十五日以（八八）北總行字第○
一七六六號函暨附件在卷為憑。依上開診斷證明書、台北榮民總醫院函暨附件所示，
賴映儒、黃孟榮確於診斷日期即八十七年六月二十六日前一段時間內，曾經服用含有
diazepam及triazolam 兩種成份安眠藥劑，並因該等藥物之藥理作用，於十五至三十
分鐘內產生昏睡狀態。而賴映儒、黃孟榮於診斷日前一日下午四時許，因飲用上訴人
交付之飲料後，即陷於昏迷狀態，已如前述。以賴映儒一再堅持須見及前夫黃日昇始
肯付款，並於臨行前邀黃孟榮作伴，更於換乘至上訴人之自小客車上時，猶將所領鉅
款留在黃孟榮車內，交由黃孟榮保管，足證賴映儒行事謹慎，自不可能與黃孟榮於等
候上訴人時，一同於車內睡著。足見上訴人確有於交付賴映儒、黃孟榮之飲料內摻入
安眠藥劑，致二人於飲用後陷入昏迷無疑。上訴人辯稱係賴映儒、黃孟榮二人自行睡
著，要非屬實。(二)證人即承辦警員楊豐榮於原審調查時證稱：「第一次筆錄時，賴映
儒說被告（即上訴人）拿飲料給她與黃孟榮喝，喝完就昏睡在車上，醒來後錢就被拿
走了。當時筆錄沒有記載是因為她只說喝後就昏睡，並沒有說被下藥，我以為不重要
，才忘了寫。因上次開庭時，法官有問我，我仔細想後才確定有這件事，而且當初我
問賴映儒時，她意識還不是很清楚，她也有告訴我其他的同事，她喝了飲料昏睡之事
。……當初她報案時，我們有去找飲料盒子，但她說不知道丟到哪裡去了，我們也有
告訴她，要她到醫院去檢驗，我能確定賴映儒有說她喝飲料後人就昏睡了，並沒有說
被下藥，我在製作筆錄時忘了將此段寫上去。賴映儒說被告有下車去買飲料給她喝，
喝完之後飲料盒不知丟到哪裡去，車上也沒有了。本件是賴映儒打電話報案的，我們
到現場帶她到派出所，所以我們只針對她製作筆錄，『我們有建議她去檢驗』。」，
且依被害人賴映儒於第一次警訊時，曾向警員表示於喝下上訴人交付之飲料後，即陷
於昏睡，迨於睡醒後，六百萬元已遭上訴人取走。警員因前往現場搜尋飲料盒子未獲
，復認此部分並非重要案情，致忘記於筆錄記載。又賴映儒、黃孟榮於報案當日因不
知飲料有下藥之事，始於翌日由警員陪同前去醫院採尿檢驗，自合於常情。而賴映儒
、黃孟榮於八十七年六月二十六日至台北榮民總醫院檢驗後，同日即返回台中，未再
查詢檢驗結果，且台北榮民總醫院係於八十七年九月二十九日始開立賴映儒、黃孟榮
之診斷證明書，並載明二人血液、尿液均含有苯重氮基鹽類安眠藥物，有該診斷證明
書在卷為憑。則賴映儒因於八十七年九月二十九日前，既不知尿液檢驗結果含有安眠
藥劑，致於八十七年六月二十五日、三十日二次警訊筆錄中未提及飲料遭上訴人下藥
昏迷之事，亦與常情無違。上訴人據以指稱賴映儒於偵審中指訴為不實，委無可採。
又上訴人趁賴映儒、黃孟榮昏迷後，將六百萬元及自小客車鑰匙二把一併取走，業據
賴映儒於原審調查時指訴在卷，並經上訴人自承無訛。事證明確，上訴人於飲料中摻
入安眠藥劑，再交付賴映儒、黃孟榮飲用，並趁二人昏迷後，強取六百萬元及自小客
車鑰匙二把之犯行堪以認定，分別於判決理由內記述甚詳，從形式上觀察，原判決要
無違背法令情形。次查證人或被害人所作先後不同之證言，何者為可採，事實審法院
本得參酌其他相關證據為自由之判斷，苟無違經驗法則，即難指為違法，原判決依據
被害人之指述，參酌其他相關證據，認上訴人以天熱為由，將事先備置已摻入安眠藥
劑之飲料，分別交付被害人賴映儒、黃孟榮二人飲用，以及其報案經過並無不合，又
證人楊豐榮於原審前審中證稱：「……我問賴小姐，她說可能被下迷藥，意識不清…
…」，於原審中又證稱：「因為他只說喝後就昏睡，並沒有說被下藥……」，原判決
前後均加以引用，固有矛盾，然於判決結果顯無影響，自不得據為上訴第三審之理由
，另被害人黃孟榮已證稱：「有回去找（飲料瓶），但沒找到」（見原審上訴卷第六
十一頁），則原判決理由內引用被害人賴映儒所稱：「……事後警察有帶我們去找剩
餘的飲料，我們自己也有去找，但都沒有找到……」，亦無不合。再查懲治盜匪條例
為刑法之特別法，現行懲治盜匪條例係經立法程序於四十六年六月五日修正公布施行
，將第八條「依特種刑事案件訴訟條例審理」及第十條「施行期間定為一年，必要時
得以命令延長」之規定予以刪除，原第九條改為第八條，第十一條改為第九條，經考
刪除第十條有關限時法規定之立法本意，係為期遏止盜風，改善治安，認本條例第一
條至第七條及原第九條（修正後為第八條）均仍有施行之必要，因將本條例由限時法
改為經久施行之常態性刑事特別法，並重新調整條次。形式上雖稱「修正」，實質上
已具重新全部立法之性質，故本條例修正前雖有數次命令延長已逾期，仍非可認為已
經失效。況本條例第二條條文，甫經於八十八年四月二十一日修正公布，足徵立法機
關亦認本條例仍為現行有效施行之法律（否則即無修正之可言），原審援用懲治盜匪
條例予以論科，亦難認為違法。末查採證認事乃事實審法院之職權，苟其證據之取捨
及事實之認定並不違背論理法則及經驗法則，即不容任意指為違法而執為適法之第三
審上訴理由。上訴意旨置原判決之明白論斷於不顧，仍執陳詞，否認犯罪，乃單純事
實之爭執，又未依據卷內訴訟資料對原判決究竟如何違背法令為具體之指摘，徒憑己
見就原判決已說明事項或屬原審採證認事職權之適法行使，任意指摘為違法，自不得
據為第三審上訴之合法理由。其上訴違背法律上之程式，應予駁回。
據上論結，應依刑事訴訟法第三百九十五條前段，判決如主文。
中      華      民      國     九十     年     十一     月      一      日
                              最高法院刑事第二庭
                                  審判長法官  莊  來  成
                                        法官  謝  俊  雄
                                        法官  白  文  漳
                                        法官  蘇  振  堂
                                        法官  邵  燕  玲
      右正本證明與原本無異
                                              書  記  官
中      華      民      國     九十     年     十一     月      八      日
                                                                        Ｅ


司法院資訊處製作；財團法人民間司法改革基金會備份。
